臺灣臺北地方法院刑事判決　　　九十四年度簡上字第一二五號
　　上　訴　人　臺灣臺北地方法院檢察署檢察官
　　被　　　告　甲○○
上列上訴人因被告偽造文書等案件，不服本院九十三年度簡字第
二八八六號，中華民國九十四年五月三十一日第一審判決（起訴
案號：臺灣臺北地方法院檢察署九十二年度偵字第二八一三號）
，提起上訴，本院管轄之第二審合議庭判決如下：
    主  文
原判決撤銷。
甲○○行使偽造公文書，足以生損害於公眾及他人，處有期徒刑
壹年貳月，緩刑參年。
如附表所示偽造之印文、署押及印章均沒收。
    事  實
一、甲○○前於民國八十八年十二月二十日入伍，至臺北市陸軍
    臺北聯合保修廠服役，嗣於服役期間之八十九年六、七月間
    某日，甲○○竟意圖提前退伍，先撥打電話與不詳姓名之成
    年男子取得聯繫，並於相約會面時，經該男子檢查甲○○之
    身分證件以確認人別無誤及非屬公務員後，雙方即就辦理停
    役需繳款新台幣（下同）三十萬元達成合意，甲○○即與該
    不詳姓名成年男子，共同基於偽造公文書之犯意聯絡，並於
    第二次會面時，由甲○○自其郵局帳戶匯款三十萬元予該男
    子，雙方並於八十九年九月十五日第三次會面時，由甲○○
    依該名男子指示，先至三軍總醫院神經外科佯裝看診繳費取
    得掛號證明後，再由該成年男子於不詳時地，先偽造如附表
    編號三、六號所示之偽造印章二顆後，再偽造三軍總醫院醫
    師劉敏英名義開立之三軍總醫院八十九年九月十五日之診斷
    證明書（稿），偽以記載症狀：「下背痛」、診斷：「第五
    腰椎第一薦腸椎間盤突出併神經壓迫」、治療經過：「(1)門
    診藥物治療。(2)宜復健或手術治療。(3)經核磁共振確定陸個
    月內無法痊癒」之不實內容，並於該偽造之診斷證明書（稿
    ）上偽造診斷軍醫「劉敏英」之簽名一枚、印文三枚，科主
    任「林欣榮」之署押、印文各一枚，再將上開偽造之三軍總
    醫院診斷證明書（稿）一紙交付予甲○○，甲○○即基於行
    使偽造公文書、使公務員登載不實復持以行使及偽為疾病免
    除兵役之犯意，持該偽造之「診斷證明書（稿）」向三軍總
    醫院核發正式診斷證明書之不知情承辦公務員換得蓋有三軍
    總醫院公印文之診斷證明書正本。嗣甲○○即偽為疾病，持
    該診斷證明書正本向服役部隊辦理停役事由之不知情文書士
    辦理因病停役獲准，並因而於八十九年十一月七日提前退伍
    ，均足生損害於被冒用名義人劉敏英、林欣榮及三軍總醫院
    對病歷資料管理、臺北市陸軍臺北聯合保修廠對士兵兵籍資
    料管理及臺中縣政府對軍人停役資料管理之正確性。
二、案經板橋憲兵隊報告臺灣板橋地方法院檢察署呈請臺灣高等
    法院檢察署令轉臺灣臺北地方法院檢察署檢察官偵查起訴，
    經本院訊問甲○○後，甲○○自白犯罪，改以簡易判決處刑
    。
    理  由
一、訊據被告甲○○就上揭事實均坦承不諱（見本院九十四年八
    月三十日審理筆錄），核與證人即三軍總醫院醫師劉敏英證
    述三軍總醫院診斷證明書（稿）上之手稿、印文及字跡均非
    真正等語相符（見臺灣板橋地方法院檢察署九十一年度偵字
    第四六七四號卷第十、三一、三二頁），此外，並有三軍總
    醫院診斷證明書（稿）影本、三軍總醫院軍醫劉敏英之會辦
    簽文影本各一紙附卷可稽（見臺灣板橋地方法院檢察署九十
    一年度偵字第四六七四號卷第九、十頁），足見前揭被告任
    意性之自白與事實相符，從而本件事證明確，被告犯行堪以
    認定。
二、按三軍總醫院為公務機關，以三軍總醫院醫師劉敏英名義出
    具供辦理役男體位變更所用之「診斷證明書（稿）」，屬公
    務員職務上製作之文書，乃三軍總醫院櫃檯人員核發正式「
    診斷證明書」之根據，為刑法第十條第三項所稱之公文書，
    被告持偽造之「診斷證明書（稿）」向三軍總醫院櫃檯人員
    換發「診斷證明書」正本，核其就此部分所為，係犯刑法第
    二百十六條、第二百十一條之行使偽造公文書罪；至偽造「
    劉敏英」、「林欣榮」印章各一枚及蓋用於「診斷證明書（
    稿）」上偽造之「劉敏英」署押一枚、印文三枚，「林欣榮
    」署押、印文各一枚之行為，其偽造印章、印文及署押均為
    偽造公文書之部分行為，被告偽造公文書後復持以行使，其
    偽造之低度行為應為行使之高度行為所吸收，均不另論罪。
    另依三軍總醫院診斷證明書換發之作業流程觀之，核發診斷
    證明書櫃檯承辦人員並無需確認病患住院或門診紀錄，僅審
    查「診斷證明書（稿）」有無醫師簽名等形式上要件，就登
    載與否無須就文書之內容為實質審查，而被告明知上開「診
    斷證明書（稿）」係屬偽造，仍持之至三軍總醫院核發診斷
    證明櫃檯換發正式之診斷證明書，使不知情之承辦人員將上
    開偽造之「診斷證明書（稿）」內所載「第五腰椎第一薦腸
    椎間盤突出併神經壓迫」、「(1)門診藥物治療。(2)宜復健或
    手術治療。(3)經核磁共振確定陸個月內無法痊癒」等診斷、
    治療經過之不實事項謄寫於其職務上所掌之「診斷證明書」
    公文書上，而換發由三軍總醫院所核發之正式「診斷證明書
    」予被告收執，嗣其即持該診斷證明書返回部隊辦理因病停
    役，據以申請提前退伍，核被告就此部分所為，係犯刑法第
    二百十六條、第二百十四條之行使使公務員登載不實之公文
    書罪；而其使公務員登載不實後復持以行使，其使公務員登
    載不實之低度行為，應為其行使之高度行為所吸收，亦不另
    論罪。再者，被告為本件犯行時為現役軍人，其意圖免除兵
    役而偽為疾病，係犯陸海空軍刑法第八十九條第一項之詐偽
    妨害兵役罪，而被告行為後，陸海空軍刑法業於九十年九月
    二十八日修正公布，自同年十月二日起施行，有關詐害兵役
    之犯行，由修正前之同法第八十九條第一項：「意圖免除兵
    役，偽為疾病或自毀傷身體，或為其他詐偽之行為者，處三
    年以下有期徒刑」，修正為現行法之第三十七條第一項：「
    意圖免除職役，偽為疾病、毀傷身體或為其他詐偽之行為者
    ，處一年以上七年以下有期徒刑」，經比較新舊法結果，以
    修正前之規定較有利於被告，爰依刑法第二條第一項但書規
    定，應適用舊法，是核被告就其持該不實登載之診斷證明書
    返回部隊辦理因病停役，據以申請提前退伍此部分所為，另
    犯修正前陸海空軍刑法第八十九條第一項之詐偽妨害兵役罪
    。又被告與不詳姓名之成年男子間，就偽造「診斷證明書（
    稿）」犯行間，具有犯意聯絡及行為分擔，為共同正犯。公
    訴人雖僅就前揭行使偽造公文書及詐偽妨害兵役部分提起公
    訴，惟被告行使登載不實公文書部分與業經繫屬本院部分有
    牽連犯之裁判上一罪關係，為起訴效力所及，本院自得併予
    審理論究，特予敘明。而被告前揭行使偽造公文書、行使使
    公務員登載不實公文書及詐偽妨害兵役各罪間，具有方法目
    的之牽連犯關係，應依刑法第五十五條規定，從一重之行使
    偽造公文書罪處斷。
三、上訴意旨略以：(1)原審以被告所犯事證明確，援引修正前陸
    海空軍刑法第八十九條第一項、刑法第二百十六條、第二百
    十一條、第五十五條之規定，從一重之行使偽造公文書處斷
    ，固非無見，惟被告既係以偽造之診斷證明書簽稿向三軍總
    醫院所屬文書人員詐領蓋有公印文之診斷證明書正本，被告
    所為亦犯刑法第二百十四條及第三百三十九條之罪，原審未
    就此論斷，有判決不適用法則之違誤。(2)被告與姓名不詳之
    人共同偽造之三軍總醫院診斷證明書（稿）上，共蓋有三枚
    「劉敏英」之印文，而原審僅就其中一枚印文諭知沒收，其
    餘漏未諭知，顯有判決不備之違法等語。
四、原審認被告犯行事證明確，據以論罪科刑，固非無見，惟查
    ：（一）被告所犯行使使公務員登載不實公文書犯行，與業
    經起訴部分有牽連犯之裁判上一罪關係，而為起訴效力所及
    ，業如前述，原判決就此部分未予論罪科刑，尚有未恰。（
    二）偽造之三軍總醫院診斷證明書（稿）上，共有三枚「劉
    敏英」名義之偽造印文，有該證明書（稿）影本在卷可佐（
    見九十一年度偵字第四六七四號卷第九頁），原判決僅就其
    中一枚偽造印文宣告沒收，亦難維持。
五、爰審酌被告犯罪之目的係為逃避兵役義務、方法、所生之危
    害及犯罪後尚能坦認犯行態度良好等一切情狀，量處如主文
    所示之刑，以示懲戒。又被告未曾受有期徒刑以上刑之宣告
    ，有臺灣高等法院被告全國前案紀錄表一紙附卷可稽（見本
    院卷第七頁），其經此次偵審教訓，應知所警惕，而無再犯
    之虞，本院認所宣告之刑以暫不執行為適當，爰併予宣告緩
    刑三年，以啟自新。至偽造之「劉敏英」、「林欣榮」印章
    各一顆，雖未經扣案，然亦查無證據足資證明已經滅失，另
    蓋用於偽造三軍總醫院診斷證明書（稿）上之「劉敏英」名
    義之偽造印文三枚、署押一枚，科主任「林欣榮」名義之偽
    造印文、署押各一枚，爰就附表所示之偽造印章、印文及署
    押均依刑法第二百十九條規定併予宣告沒收之。
六、末查，上訴意旨認被告持偽造之診斷證明書簽稿向三軍總醫
    院所屬文書人員據以核領診斷證明書正本，亦犯刑法第三百
    三十九條第一項之詐欺取財罪，然本院審酌被告就所領得之
    診斷證明書正本，主觀上係為逃避兵役義務而持以辦理因病
    停役，且該診斷證明書正本被告係持以交付予所任職之單位
    收執，是被告顯無為自己不法所有之意圖，是核被告所為並
    不該當刑法第三百三十九條第一項詐欺取財罪之構成要件，
    然公訴人認被告此部分倘成立犯罪，與本院前揭論罪科刑部
    分有裁判上一罪關係，爰就此部分不另為無罪諭知，併予敘
    明。
據上論斷，應依刑事訴訟法第四百五十五條之一第一項、第三項
、第三百六十九條第一項前段、第三百六十四條、第二百九十九
條第一項前段，修正前陸海空軍刑法第八十九條第一項，刑法第
二條第一項前段、第十一條、第二十八條、第二百十六條、第二
百十一條、第二百十四條、第二百十七條、第五十五條、第七十
四條第一款、第二百十九條，罰金罰鍰提高標準條例第一條前段
，判決如主文。
本案經檢察官趙雪瑛到庭執行職務。
中    華    民    國    九十四    年   九   月   八   日
                  刑事第十庭審判長法   官丁蓓蓓
                                  法   官林柏泓
                                  法   官劉煌基
上正本證明與原本無異。
不得上訴。
                                  書記官林妙穗
中    華    民    國    九十四    年   九   月   八   日
附表：
┌───┬───────────────┬──────┐
│ 編號 │         應沒收之物           │   數量     │
├───┼───────────────┼──────┤
│  一  │  偽造「劉敏英」名義之印文    │   三枚     │
├───┼───────────────┼──────┤
│  二  │  偽造「劉敏英」名義之署押    │   一枚     │
├───┼───────────────┼──────┤
│  三  │  偽造「劉敏英」名義之印章    │   一顆     │
├───┼───────────────┼──────┤
│  四  │  偽造「林欣榮」名義之印文    │   一枚     │
├───┼───────────────┼──────┤
│  五  │  偽造「林欣榮」名義之署押    │   一枚     │
├───┼───────────────┼──────┤
│  六  │  偽造「林欣榮」名義之印章    │   一顆     │
└───┴───────────────┴──────┘
